最高法院民事判決                              八十七年度台上字第二七一六號
    上  訴  人  林呂滿
                林明美
                林文彬
    共      同
    訴訟代理人  沈明達律師
    被 上訴 人  林碧霞即林.
右當事人間請求給付票款事件，上訴人對於中華民國八十六年十月十三日台灣高等法
院第二審更審判決（八十五年度上更(五)字第二七三號），提起上訴，本院判決如左：
    主  文
原判決除假執行部分外廢棄，發回台灣高等法院。
    理  由
本件被上訴人主張：伊執有第一審共同被告綺夢思化妝品有限公司（下稱綺夢思公司
）所簽發以台北市第一信用合作社南京東路分社為付款人、發票日民國七十六年六月
十六日、到期日七十六年十二月十五日、金額新台幣（下同）一百七十萬元、經第一
審共同被告林明美及上訴人之被繼承人林順萬背書之本票一紙，經於到期日之翌日為
付款之提示，竟遭退票等情，爰本於票據關係，求為命上訴人與第一審共同被告綺夢
思公司及林明美連帶給付一百七十萬元並加付法定遲延利息之判決（被上訴人請求綺
夢思公司、林明美連帶給付部分經台灣台北地方法院判決綺夢思公司、林明美敗訴，
未據渠等提起上訴）。
上訴人則以：系爭本票係林順萬因向被上訴人借款所交付之保證票，已清償完畢；被
上訴人於刑事案件審理中供稱僅經由其胞兄林凱旋借與四十五萬元，是被上訴人取得
系爭本票無對價關係；又被上訴人明知系爭本票係林凱旋以詐欺而取得，仍予收受，
顯係惡意取得，不得享有票據上之權利；另被上訴人對發票人及背書人林明美之請求
權，自判決確定之日起重新起算，已因五年間不行使而消滅，依民法第二百七十六條
規定，該發票人及背書人林明美應分擔之部分，伊等同免責任等語，資為抗辯。
原審將第一審所為被上訴人敗訴之判決部分（即上訴人部分），廢棄改判如其聲明，
係以：被上訴人對其主張之事實，業據提出本票及退票理由單各一件為證，而系爭本
票上林順萬名義之背書經囑託內政部警政署刑事警察局鑑定，與林順萬自認為真正之
不動產買賣契約書上林順萬之簽名筆跡相符，有該局鑑驗通知書可稽，林順萬於原法
院前次審理時對於其背書之真正亦不爭執，足證系爭本票為林順萬背書無訛，上訴人
依法應負背書人之責任。按依票據法第十三條規定，票據債務人固不得以自己與發票
人或執票人之前手間所存抗辯之事由對抗執票人，惟若以其自己與執票人間所存抗辯
事由，資為對抗，則非法所不許。被上訴人既主張系爭本票為第一審共同被告林明美
向伊借款所交付之憑證，而上訴人則抗辯：林明美係向林凱旋三次借款計一百七十萬
元（內含預扣之利息十八萬一千八百元、代書費等三千二百元），並非向被上訴人借
款，且縱有向被上訴人借款，亦已因清償而消滅等語。揆諸前揭說明，兩造爭執重點
厥為被上訴人之借款已否交付﹖共交付若干﹖其後是否已清償完畢甚明。經查林順萬
在另案即台灣士林地方法院八十年度訴字第九四八號請求塗銷登記事件中，主張伊於
民國七十六年六月十二日，以坐落台北市○○區○○段二小段一七○地號土地所有權
應有部分二分之一及該地上門牌號碼台北市○○○路○段二四四巷十五號地面層及二
層房屋（下稱系爭台北市○○○路房地）暨坐落台北縣三重市○○○段長泰小段一○
五之十一地號土地（下稱系爭三重市土地）共同設定本金最高限額二百萬元抵押權予
被上訴人，以為借款之擔保，惟只借得一百七十萬元，並提出兩造於七十六年六月十
一日簽訂之借貸契約書為證。觀之該借貸契約書約定借款人為林明美，向被上訴人借
款一百七十萬元，借款期限自七十六年六月十一日起至七十六年十二月十五日止，共
計六個月，利息月息二分，而以上訴人之被繼承人林順萬為連帶債務人，並以系爭台
北市○○○路房地及三重市土地共同設定抵押權二百萬元予被上訴人，另於該借貸契
約書第三條付款方式(一)款末尾明載「借方收受剩餘借款同時開立本票乙紙面額新台幣
一百七十萬元整交與貸方以為憑證」等語，上訴人亦承認上開記載所指之本票，即為
系爭本票，且該記載處並蓋有「林順萬」之印文，此外，上訴人復承認有收到一百五
十一萬五千元且係為借款而簽發系爭本票之事實，茲上述借貸契約書之記載既已明示
林明美收受剩餘借款額同時簽發系爭本票交與被上訴人以為憑據，且系爭本票為真正
已如前述，顯見系爭本票為系爭借款之憑證，且林明美確有如數收受借款一百七十萬
元甚明，否則依上開約定被上訴人自不可能持有系爭本票。又林順萬嗣亦主張伊所積
欠被上訴人一百七十萬元抵押借款，已清償一百四十五萬元，尚欠二十五萬元，因被
上訴人拒收，乃予提存等情，足見林順萬確有向被上訴人借取一百七十萬元。上訴人
又抗辯被上訴人已由出售系爭三重市土地獲得清償一百四十五萬元，伊另提存二十五
萬元，及被上訴人又承受上訴人之提存款五十九萬六千一百三十三元，借款一百七十
萬元已全部清償云云，並提出提存書及台灣士林地方法院民事執行處函為證。查被上
訴人於前揭塗銷登記事件中固不否認出售系爭三重市土地受清償一百四十五萬元，但
主張計算至八十六年五月十四日止，上訴人尚須支付伊本金、利息、違約金共一千七
百六十五萬五千三百三十三元云云。按「抵押權所擔保者為原債權、利息、遲延利息
，及實行抵押權費用，但契約另有訂定者不在此限。」民法第八百六十一條規定甚明
，依最高法院七十三年度台抗字第二三九號判例意旨：「抵押權所擔保債權之範圍，
應包含遲延利息在內，且不以登記為必要。」本件借款所供擔保之前開抵押權登記，
雖未記載利息及遲延利息，僅記載違約金每萬元每日十元（見卷附不動產登記簿謄本
），但兩造於七十六年六月十一日簽訂一百七十萬元之借貸契約書則約定利息月息二
分，如前所述，上訴人既不能證明借款時已預扣三個月之利息，依照民法第八百六十
一條規定，自應自七十六年六月十一日起算利息，惟查借貸契約約定月息二分，年利
率即為二分四釐，已超過週年利率百分之二十，依民法第二百零五條規定，債權人對
於超過部分之利息無請求權。計算利息仍應照年利率百分之二十計算。又被上訴人承
認出售上開三重市土地予訴外人林玉印、許共河，於七十六年十二月二十九日收取五
萬元、七十七年元月十九日收取四十萬元、七十八年四月二十八日收取四十四萬六千
元、八十年五月十四日收取尾款五十五萬四千元，共計一百四十五萬元，上訴人對此
清償日期並無爭執，依民法第三百二十三條規定，應先抵充費用，次充利息，次充原
本。被上訴人出售系爭三重市土地墊付之增值稅款、監證費、印花稅、登記費等共五
十一萬二千七百零一元，應不屬抵押權擔保之範圍，亦不屬清償費用。而關於利息之
計算方法，年利率照百分之二十計算，月息以年息除十二，日息則以月息除三十，元
以下四捨五入。其計算詳如下述：
利息部分：
1.七十六年六月十一日借一百七十萬元，七十六年十二月二十九日清償五萬元。七十
  六年六月十二日至七十六年十二月二十八日共六個月零十七天，利息共十八萬六千
  零五十六元，扣除清償利息五萬元，尚欠本金一百七十萬元、利息十三萬六千零五
  十六元。
  〔1,700,000 元×20%×(6/12+17/12×30)-50,000元＝136,056元〕
2.七十七年一月二十九日償還四十萬元，扣舊欠利息十三萬六千零五十六元及七十六
  年十二月二十九日至七十七年一月二十八日利息二萬八千三百三十三元，共計十六
  萬四千三百八十九元，餘款二十三萬五千六百十一元清償本金後，尚欠本金一百四
  十六萬四千三百八十九元。
  400,000-136,056元-28,333元（一個月利息）＝235,611元
  1,700,000元-235,611元＝1,464,389元
3.七十八年四月二十八日償還四十四萬六千元，先扣七十七年一月二十九日至七十八
  年四月二十七日共一年二月零三十天利息，共三十六萬六千零九十七元，餘款七萬
  九千九百零三元清償本金，尚欠本金一百三十八萬四千四百八十六元。
  1,464,389元×20%×（1+2/12+30/30/12×30）＝366,097元
  446,000元-366,097元＝79,903元
  1,464,389元-79,903元＝1,384,486元
4.八十年五月十四日償還五十五萬四千元。先抵償七十八年四月二十八日至八十年五
  月十三日共二年零十六天利息共五十六萬六千一百零一元，尚欠利息一萬二千一百
  零一元，本金一百三十八萬四千四百八十六元。
  1,384,486元×20%×（2+16/12×30）＝566,101元
  566,101元-554,000元＝12,101元
5.八十年八月三十一日提存二十五萬元，扣舊欠利息一萬二千一百零一元及八十年五
  月十四日起至八月三十日止，共三個月零十七天利息共計八萬二千三百元，餘款十
  五萬五千五百九十九元抵償本金，尚欠本金一百二十二萬八千八百八十七元。
  1,384,486元×20%×（3/12+17/360）＝82,300元
  250,000元-12,101元-82,300元＝155,599元
  1,384,486元-155,599元＝1,228,887元
6.八十四年八月二十三日被上訴人承受林明美之提存款權利受償五十九萬六千一百三
  十三元，先扣八十年八月三十一日起至八十四年八月二十二日止共三年十一個月二
  十三天利息共九十七萬八千三百三十元，尚欠利息三十八萬二千一百九十七元，本
  金一百二十二萬八千八百八十七元。
  1,228,887元×（3+11/12+23/360）＝978,330元
  978,330元-596,133元＝382,197元
即上訴人於八十四年八月二十三日為前揭清償後仍積欠被上訴人本金一百二十二萬八
千八百八十七元、利息三十八萬二千一百九十七元，另自八十四年八月二十三日起至
八十六年五月十四日止，共一年八月二十二天，利息共計四十二萬四千六百四十八元
，即尚積欠本息共二百零三萬五千七百三十二元。
  1,228,887元×20%×（1+8/12+22/360）＝424,648元
  1,228,887元+382,197元+424,648元＝2,035,732元
違約金部分：按法院酌減違約金至相當之數額，須依一般客觀事實，社會經濟狀況及
當事人所受損害並債務人若能如期履行債務時，債權人可得享受之一切利益等情形為
酌定標準。系爭不動產於設定時，約定違約金每萬元每日十元，依此計算，一萬元一
個月之違約金為三百元，一年之違約金則為三千六百元，其違約金之比率為百分之三
十六，本院爰審酌前述各情節，認當事人約定之違約金仍屬過高應酌減為每萬元每日
五元，每月一百五十元，一年為一千八百元，較為合理。又查系爭本票係於七十六年
十二月十五日到期，十二月十六日經提示不獲兌現，本件違約金自應自七十六年十二
月十六日起算，其計算如下：
1.七十六年十二月二十九日償還五萬元，七十六年十二月十六日至七十六年十二月二
  十八日共十三日，本金一百七十萬元之違約金共一萬一千零五十元。
  1,700,000×0.05%×13天＝11,050元
2.七十七年一月二十九日償還四十萬元，自七十六年十二月二十九日起至七十七年一
  月二十八日止共三十天，因尚未扣滿利息，故本金仍有一百七十萬元，是核其違約
  金二萬五千五百元。
  1,700,000×0.05%×30＝25,500元
3.七十八年四月二十八日償還四十四萬六千元，自七十七年一月二十九日起至七十八
  年四月二十七日止，共一年二月三十日，惟斯時本金僅剩一百四十六萬四千三百八
  十九元，已如前所述，故違約金共三十二萬九千四百八十八元。
  1,464,389元×（18%+1.5%×2+0.05%×30）＝329,488元
4.八十年五月十四日償還五十五萬四千元，自七十八年四月二十八日至八十年五月十
  三日止，共二年零十六日，本金尚餘一百三十八萬四千四百八十元，故違約金共五
  十萬九千四百九十一元。
  1,384,486×（18%×2+0.05%×16）＝509,491元
5.八十年八月三十一日清償提存二十五萬元，自八十年五月十四日起至八十年八月三
  十日止共三月零十七日，如前查證，本金尚餘一百二十二萬八千八百八十七元，故
  違約金共六萬五千七百四十五元。另自八十年八月三十一日迄被上訴人請求之八十
  六年五月十四日共五年八月十五日，仍尚積欠違約金一百二十六萬二千六百八十一
  元。（被上訴人固於八十四年八月二十三日承受林明美之提存款受償五十九萬六千
  一百三十三元，惟因尚未扣滿利息，故仍以一百二十二萬八千八百八十七元本金核
  算違約金）
  1,228,887元×（1.5%×3+0.05%×17）＝65,745元
  1,228,887元×（18%×5+1.5%×8+0.05%×15）＝1,262,681元
以上違約金共計二百二十萬三千九百五十五元。
（11,050元+25,500元+329,488元+509,491元+65,745元+1,262,681元＝2,203,955元)
綜上所述，上訴人之被繼承人林順萬於七十六年六月十一日向被上訴人借款一百七十
萬元，扣除陸續清償之一百四十五萬元，並另提存之二十五萬元及五十九萬六千一百
三十三元，算至八十六年五月十四日止，尚應清償本金、利息及違約金共計四百二十
三萬九千六百八十七元（2,035,732+2,203,955 ），應堪認定。上訴人雖復主張：被
上訴人將伊等提供抵押之房地移轉與第三人所有，依民法第一百十三條規定，對伊等
應負回復原狀及損害賠償責任，爰以上開債權與系爭抵押債權抵銷云云。惟查系爭台
北市○○○路房地之移轉與訴外人葉振州，違反民法第八百七十三條第二項規定而無
效，業經判決確定該部分移轉登記應予塗銷，系爭台北市○○○路房地仍為上訴人所
有，要無請求被上訴人回復原狀或給付其市價以為賠償之餘地。至於系爭三重市房地
部分，葉振州係於七十六年十二月二十九日簽約以一百四十五萬元轉賣林玉印，林玉
印再以一百六十五萬元轉售許共河，參以該地七十六年之公告現值每平方公尺一萬七
千五百元，面積五十一平方公尺，總計亦僅為八十九萬二千五百元，顯見被上訴人將
提供抵押之上開房地出售第三人之價格應與市價相當。即以上訴人所主張出售當時之
市價二百萬元計，被上訴人既已受償一百四十五萬元，上訴人所受之損害亦僅為五十
五萬元，均不足清償被上訴人前揭包括本金、利息、違約金之債權，何況此等金額尚
須優先清償費用，系爭債權尚未完全清償，是上訴人主張已為本件債務之清償，自難
遽採信。綜上所述，被上訴人依票據關係請求上訴人應與綺夢思公司、林明美連帶給
付票款一百七十萬元及自提示付款日即七十六年十二月十六日起至清償日止按年息百
分之六計算之利息，洵屬有據等詞，為其判斷之基礎。
按依票據法第十三條規定，票據債務人固不得以自己與發票人或執票人之前手間所存
抗辯之事由，對抗執票人，若以其自己與執票人間所存抗辯事由，資為對抗，則非法
所不許。本件上訴人抗辯系爭本票係上訴人之被繼承人林順萬因借款而交付被上訴人
收執，並已清償完畢（見一審卷一九頁、原法院上字卷一二八頁反面至一二九頁），
又本件係被上訴人請求背書人林順萬給付票款，而上訴人係繼承林順萬之票據債務，
上訴人自得主張林順萬之直接抗辯事由對抗執票人。查系爭本票為林順萬於七十六年
六月十一日向被上訴人借貸一百七十萬元之憑證，至八十四年八月二十三日止，所積
欠之本金為一百二十二萬八千八百八十七元之事實，亦為原審所認定。依上述說明，
上訴人既得就系爭本票為直接抗辯，乃原審猶依據該本票面額，判命上訴人給付一百
七十萬元及其利息，自屬錯誤。上訴論旨，指摘原判決不當，聲明廢棄，非無理由。
據上論結，本件上訴為有理由，依民事訴訟法第四百七十七條第一項、第四百七十八
條第一項，判決如主文。
中      華      民      國    八十七    年     十一     月     二十     日
                              最高法院民事第一庭
                                  審判長法官  李  錦  豐
                                        法官  楊  鼎  章
                                        法官  李  慧  兒
                                        法官  許  朝  雄
                                        法官  葉  賽  鶯
      右正本證明與原本無異
                                              書  記  官
中      華      民      國    八十七    年     十二     月      十      日
                                                                      Ｋ
